臺灣高等法院民事判決　　　　　　　　95年度上易字第1084號
上　訴　人　乙○○
　　　　　　　　　　　　-3
被上訴人　　甲○○
上列當事人間損害賠償事件，上訴人對於中華民國95年11月14日
台灣台北地方法院95年度訴字第9117號第一審判決提起上訴，經
本院於96年3月28日言詞辯論終結，並判決如下：
    主    文
上訴駁回。
第二審訴訟費用由上訴人負擔。
    事實及理由
一、程序方面：
    按「訴之變更或追加，非經他造同意，不得為之。但第 255
    條第 1項第2款至第6款情形，不在此限。」，民事訴訟法第
    446 條第1項定有明文。同法第255條第1項第3款則規定「訴
    狀送達後，原告不得將原訴變更或追加他訴，但擴張應受判
    決事項之聲明者，不在此限」。上訴人之上訴聲明原請求被
    上訴人給付新台幣（下同） 750,800元及遲延利息（本院卷
    第13頁），嗣擴張聲明為請求被上訴人給付 7,020,000元及
    遲延利息（本院卷第50頁反面），係屬擴張應受判決事項之
    聲明，應予准許。另，上訴人上訴後原追加被告林銘傑、林
    銘文2人，嗣於本院行言詞辯論時當庭撤回對其2人之起訴，
    並得追加被告 2人之同意，於法相符，應予准許。次按當事
    人是否適格，依原告主張之事實為準，而非以法院判斷之結
    果定之。在給付之訴，只須主張自己有給付請求權者，對於
    其主張為義務者提起，即為當事人適格。上訴人主張對被上
    訴人有損害賠償請求權，其對被上訴人起訴，並無不合，被
    上訴人抗辯有當事人不適格之情形，洵無可取，合先敘明。
二、上訴人起訴主張：
    (一)上訴人於民國95年2月7日與訴外人林清瑛、林銘勳、林銘
      賢、林銘智、林銘清、張林民子（以下簡稱林清瑛等 6人
      ）簽訂土地合作契約書，約定先以設定地上權或合建之方
      式對台北市○○區○○段542地號土地（以下稱系爭土地）
      進行處分，因被上訴人對系爭542地號土地聲請假處分及
      執行，使上訴人就系爭土地之地上權設定或合建之權益受
      到侵害，致受有損失，爰依民法第184條第1項前段、後段
      、第2項之侵權行為；備位主張依民法第242條代位之規定
      ，代位訴外人林清瑛等6人依民事訴訟法第533條及531 條
      請求損害賠償（本院卷第53頁）。
    (二)被上訴人並無系爭土地公同共有部分之不動產所有權移轉
      請求權：
      1.被上訴人之優先承購權不能成立：
        訴外人林清瑛等6人於95年4月22日所發之存證信函並非
        通知被上訴人是否行使優先承買權之意，林清瑛等人從
        未與任何第三人成立或訂定系爭土地之買賣契約，該信
        函僅表示其與被上訴人公同共有土地擬出售，徵詢被上
        訴人是否願意一起出售而已，因此不會有土地法第34條
        之 1優先承購權適用之餘地，優先承購權之行使主體須
        為出賣應有部分共有人之外之其他人，遑論林清瑛等 6
        人與陳亞屏根本未訂買賣契約，因陳亞屏亦為系爭土地
        之共有人之一，在被上訴人與陳亞屏之間亦無行使優先
        購買權之條件。
      2.土地法第34條之 1的優先承購權必須待停止條件成就，
        始有所有權移轉之請求權：
        土地法第34條之 1的優先承購權並無產權移轉之效力，
        不得僅以該請求權即謂可取得產權移轉效力。林清瑛等
        6 人早已和上訴人成立有地上權之設定約定且有效成立
        在先，原本上訴人已擬依法進行登記，卻因被上訴人之
        假處分之聲請，而使上訴人之權利行使（登記）受到阻
        卻，因該項假處分有使善意第三人因此受到損害之虞，
        而與憲法保障人民財產權之意旨有違。縱令行使土地法
        第34條之 1的優先承購請求權存在，亦不足以對抗上訴
        人為地上權人所具有之先位優先承購權。被上訴人以假
        處分之不當行為排除上訴人之地上權行使及圖取得承購
        權利，視為條件不成就。
    (三)被上訴人應負侵權行為損害賠償責任：
      1.被上訴人以假處分妨礙上訴人地上權設定及土地合建之
        成立，應類推適用民法第 101條規定，視為上訴人已取
        得上項權利，即上訴人已擁有該項物權。債權屬相對權
        ，僅存在於當事人間而不應及於外人，甚至不能做為假
        處分保全上所稱的客體，被上訴人之假處分聲請及將假
        處分範圍擴大及於一切處分權利（包括物權），有違背
        法律保護人民權利之嫌。被上訴人縱非故意，亦有過失
        。被上訴人無假處分之利益，與上訴人所失利益相較，
        屬濫用權利。且對於大塊可興建地出售時不反對出售，
        對不可興建之畸零地卻行使優先承買權，違反誠信原則
        ，被上訴人之行為亦有背於善良風俗。
      2.上訴人所受之損失：
        上訴人所有坐落於台北市○○區○○段二小段之土地（
        地號526，529，543，土地總面積464平方公尺），與系
        爭地塊鄰接，因被上訴人故意及擴大聲請之假處分行為
        ，使上訴人原已依法取得之系爭土地之地上權設定權利
        無法行使，並因此一畸零地之產生，使得上訴人所有之
        整個土地區塊之整體開發效益降低及因而影響土地之市
        場價格，此項價格之減損達每坪十萬元（於該批土地無
        畸零地之因素存在時（即 542號以地上權設定納入合併
        興建範圍時），每坪土地之買賣單價為每坪85萬元，而
        在喪失系爭土地之地上權設定權利時，因相鄰土地需另
        割出部分面積供此一畸零地爾後興建使用，致影響全部
        地塊之可開發面積及土地整體之利用形狀，而使土地之
        價格減為每坪75萬元，上訴人持有該區域相鄰土地之面
        積共計為140.4坪（464平方公尺），上訴人之土地折價
        損失即達1,404萬元，上訴人僅請求702萬元。
    (四)上訴人得代位行使損害賠償請求權：
      依民事訴訟法第833、531條規定，上訴人代位訴外人林清
      瑛等 6人請求被上訴人賠償損害。
    (五)上訴聲明：
      1.原判決廢棄。
      2.被上訴人應給付上訴人新台幣 702萬元及自民國95年5月
        16日起至清償日止依年息5％計算之利息。
      3.上訴人願提供台灣企銀之銀行定期存單或其他有價證券
        供擔保，請准宣告假執行。
三、被上訴人則以：
    (一)被上訴人依土地法第34條之 l對土地共有人即訴外人林清
      瑛、張林民子、林銘清、林銘智、林銘賢、林銘勳等6人
      主張共有系爭土地之優先購買權，並以台灣台北地方法院
      （以下簡稱台北地院）95年度栽全字第5630號假處分裁定
      限制該土地之處分，並起訴請求所有權移轉登記（台北地
      院95年度訴字第6801號）。上訴人均非各該事件之當事人
      ，上訴人起訴請求，當事人不適格。
    (二)上訴人主張與訴外人林清瑛、林銘清等已成立設立土地合
      作契約書，並交付訂金及第二期款項之事實，均與被上訴
      人所為之保全程序及起訴無關，上訴人起訴為無理由，當
      事人亦不適格。
    (三)上訴人既非假處分當事人，起訴請求因假處分之損害賠償
      ，於法不合，且無準用民事訴訟法第531條之撤銷假處分
      之債權人賠償責任之情事，上訴人之請求無理由。另上訴
      人主張同小段 543地號土地，既已移轉第三人，上訴人主
      張無法興建轉讓出售，與被上訴人何干？上訴人之請求均
      無理由等語置辯。
    (四)答辯聲明：
      1.上訴駁回。
      2.如受不利判決，願供擔保請准宣告免為假執行。
四、兩造不爭之事實：
    (一)被上訴人及訴外人林銘謙、林銘傑、林銘文、林銘清、林
      銘智、林銘賢、林明勳、張林民子、林清瑛等人，就系爭
      542 地號土地所有權有公同共有權利，應有部分五分之四
      。
    (二)被上訴人前以就系爭 542地號土地行使優先承買權為由，
      對訴外人林清瑛等6人聲請假處分，經台北地院以95年度
      裁全字第5630號裁定准許，該裁定並經本院及最高法院維
      持。
    (三)被上訴人於96年 1月12日出售系爭土地應有部分，並聲請
      撤銷假處分裁定，經台北地院於95年12月27日以95年度全
      聲字第1292撤銷假處分裁定，被上訴人並已撤回假處分之
      執行，系爭土地之查封登記已塗銷。
五、兩造爭點之論述：
    上訴人主張其於95年2月7日與訴外人林清瑛等6人簽訂土地
    合作契約書，約定先以設定地上權或合建之方式對系爭第
    542地號土地進行處分，因被上訴人對系爭542地號土地聲請
    假處分及執行，使上訴人就系爭542地號土地之地上權設定
    或合建之權益受到侵害，致受有損失，而主張被上訴人有民
    法第184條第 1項前段、後段、第2項之侵權行為；並備位主
    張被上訴人侵害訴外人林清瑛等 6人之權利，上訴人依民法
    第242條代位之規定，代位林清瑛等6人依民事訴訟法第 533
    、 531條規定請求損害賠償；然此為被上訴人所否認，並以
    前揭情詞置辯。是本件應審究者厥為(一)被上訴人就系爭第
    542地號土地聲請假處分及執行是否對上訴人構成民法第184
    條第1項前段、後段、第2項之侵權行為？(二)上訴人依民法第
    242條代位訴外人林清瑛等6人依民事訴訟法第533、531條規
    定請求損害賠償，有無理由？茲分別說明如後：
    (一)被上訴人就系爭第542地號土地聲請假處分及執行並未對
      上訴人構成民法第184條第1項前段、後段、第2項之侵權
      行為：
      1.按因故意或過失，不法侵害他人之權利者，負損害賠償
        責任。故意以違背善良風俗之方法，加損害於他人者亦
        同。違反保護他人之法律，致生損害於他人者，負損害
        賠償責任，但能證明其行為無過失者，不在此限，民法
        第 184條第1項、第2項分別定有明文。是因侵權行為所
        發生之損害賠償請求權，以有故意或過失不法侵害他人
        權利；或故意以背於善良風俗之方法，加損害於他人；
        或違反保護他人之法律，致生損害於他人為成立要件。
        所謂故意，係指行為人對於構成侵權行為之事實，明知
        並有意使其發生；或預見其發生，而其發生並不違背行
        為人之本意而言。因之故意或過失以聲請法院實施假處
        分之手段，侵害他人權利之情形，必須行為人對其聲請
        假處分係屬侵權行為之事實，明知並有意使其發生，或
        預見其發生，而其發生並不違背其本意，或怠於善良管
        理人之注意，始足當之。就此要件事實，依民事訴訟法
        第277條規定，應由主張權利存在之上訴人負舉證責任
        。又民事訴訟如係由原告主張權利者，應先由原告負舉
        證之責，若原告先不能舉證，以證實自己主張之事實為
        真實，則被告就其抗辯事實即令不能舉證，或其所舉證
        據尚有疵累，亦應駁回原告之請求（最高法院17年上字
        第917號判例參照）。本件上訴人主張被上訴人行為構
        成侵權行為，依上說明，應由上訴人就被上訴人行為合
        於侵權行為之事實負舉證之責。
      2.上訴人主張被上訴人僅以訴外人林清瑛等6人於95年4月
        22日所發之詢問是否共同出售系爭第542地號土地之意
        見函件，即據以聲請假處分，不法侵害其權利云云；此
        為被上訴人否認；並辯稱沒有故意要侵害上訴人權利，
        543地號土地上訴人是提存買賣，也沒有經過被上訴人
        同意，542地號土地是繼承而來，上訴人這次又用提存
        的，被上訴人不得已才作保全，被上訴人與上訴人沒有
        關係等語置辯。按共有人出賣其應有部分時，他共有人
        得以同一價格共同或單獨優先承購，此於公同共有準用
        之，土地法第34條之1第4項、第5項定有明文。次按債
        權人就金錢請求以外之請求，欲保全強制執行者，得聲
        請假處分，民事訴訟法第532條第1項定有明文，又就附
        條件或期限之請求，茍有必要，亦得聲請假處分，民事
        訴訟法第533條準用第522條第2項。經查，被上訴人與
        訴外人林銘清等6人就系爭542地號土地公同共有應有部
        分五分之四，有土地登記謄本可稽，是被上訴人為系爭
        第542地號土地之公同共有人（原審卷第78頁）；又依
        上訴人所提訴外人林清瑛等6人於95年4月22日以台北北
        門郵局第2001號致被上訴人之存證信函中記載：「台端
        （即被上訴人）與本人等（即訴外人林清瑛等6人）共
        有土地坐落台北市○○區○○段二小段542地號，為使
        該共有土地充分有效利用，擬依土地法第34條之1規定
        處分，今特依同法條第2項之規定，將處分之土地標示
        、處分方式及內容通知台端。一土地標示：台北市○○
        區○○段二小段542地號，地目：建，面積：23平方公
        尺，權利範圍五分之四（由甲○○、林銘謙、林銘傑、
        林銘文、林銘清、林銘智、林銘賢、林銘勳、張林民子
        及林清瑛公同共有。二處分方式：擬將前揭土地以總價
        新台幣3,618,000元整，採現金一次付清全部價款之方
        式出售予陳亞屏君。‧‧‧五、倘台端有任何建議或主
        張，請於接到本通知10日後內以書面敘明之，否則本人
        等當就台端應得之價金扣除積欠之相關稅費及本案土地
        買賣移轉應納稅費後之餘額，一次向管轄法院辦理提存
        」等語（見本院卷第110頁至第114頁）；上開存證信函
        已敘明買賣之標的、價金、買受人，並告知被上訴人10
        日內如未表示意見即將前開價金扣除稅款後提存，形式
        上已可使人認為係優先承買權之通知，上開存證信函，
        是否為優先承購權之通知，即有解釋之餘地，非經訴訟
        難以斷言，應認被上訴人於聲請假處分時，足以信其對
        訴外人林清瑛等6人確有優先承購權存在之正當理由，
        被上訴人既為系爭第542地號土地之公同共有人，因訴
        外人林清瑛等6人前開存證信函，主張其有依土地法第
        34條之1之優先承購權，此為金錢以外之請求，並進而
        聲請法院假處分，應認為係權利之正當行使，已與民法
        第184條所規範之侵權行為需具備不法評價之性質不相
        合致；縱法院嗣後認定被上訴人並無優先承購權，惟此
        乃法院嗣後斟酌被上訴人與訴外人林清瑛等6人之爭執
        後而為認定，在爭執未經法院審認前，被上訴人本於訴
        外人林清瑛等6人形式上可認為優先承買之通知而聲請
        假處分，並無虛捏事實而為聲請假處分之情事，尚難認
        為不法。上訴人主張優先承購權之行使主體須為出賣應
        有部分共有人之外之其他人，遑論林清瑛等6人與陳亞
        屏根本未訂買賣契約，因陳亞屏亦為系爭土地之共有人
        之一，在被上訴人與陳亞屏之間亦無行使優先購買權之
        條件云云。惟，上開信函僅謂「擬將前揭土地以總價新
        台幣3,618,000元整，採現金一次付清全部價款之方式
        出售予陳亞屏君」，被上訴人無從得知林清瑛等6人是
        否已與陳亞屏訂定契約；且被上訴人起訴請求林清瑛等
        6人移轉系爭土地所有權之事實，為上訴人所自認，足
        認被上訴人係確信其有優先承買權始為假處分之聲請，
        並非如上訴人主張係出於排除上訴人地上權行使之蓄意
        ；故上訴人主張被上訴人聲請假處分係透過律師辦理，
        對於是否有勝訴希望，應有相當了解云云，顯然忽略不
        論訴訟或非訟事件均有兩造，在兩造均委任律師之情況
        下，仍必有一造獲敗訴判決之當然結果。次查，被上訴
        人聲請假處分之相對人為林清瑛等6人，有被上訴人假
        處分聲請狀及台北地院95年度裁全字第5630號裁定影本
        （原審卷第39頁、第53頁）可稽，上訴人並非假處分之
        相對人，被上訴人與訴外人林清瑛等6人之間就系爭第
        542地號土地有無優先承購權既生有爭執，其訴請法院
        審究，並於起訴前對訴外人林清瑛等6人聲請假處分之
        行為，上訴人並非假處分之相對人，亦難認被上訴人有
        何侵害上訴人權益之故意或過失。
      3.上訴人另主張被上訴人在訴外人林清瑛等 6人第一次出
        售所共有之較大地塊時並不行使優先購買權，嗣第二次
        出售較小地塊時再提出優先承購之主張，有違誠信；且
        被上訴人於發函表示欲優先購買之後，又隨即聲請假處
        分，藉形式上合法之假處分，故意阻卻上訴人合法權利
        之行使，為背於社會正常生活基本原理，屬故意背於善
        良風俗之行為云云。被上訴人辯稱第一次出售沒有經過
        被上訴人同意，被上訴人才作保全等語。經查，被上訴
        人於訴外人林清瑛等 6人第一次出售所共有較大土地時
        ，並未表示同意，而上訴人並未舉證被上訴人於第二次
        較小地塊即系爭第542地號土地出售時，被上訴人有不
        得行使優先承購權之義務，自難指被上訴人於系爭土地
        出售時行使優先承買權為有違誠信。且正因林清瑛等6
        人已有一次採多數決之方式處分土地，被上訴人惟恐如
        不採取措施將會重蹈覆轍，迫不得已為本件假處分聲請
        ，亦合乎情理。是被上訴人聲請假處分，尚難認為不法
        ，且係依法律規定行使權利之方法為之，已如前述，難
        認為有違公序良俗；是上訴人主張被上訴人假處分之行
        為構成民法第184條第1項後段，亦不足採。
      4.上訴人主張被上訴人所為亦構成民法第184條第2項之侵
        權行為云云，惟按民法第184條第2項規定，違反保護他
        人之法律，致生損害於他人，負賠償責任，但能證明其
        行為無過失者，不在此限。所謂保護他人為目的之法律
        ，係指一般防止危害權益，或禁止侵害權益之法律。乃
        就具體之事項，課以主體或單位具體之作為義務或不作
        為義務，本件上訴人並未舉證被上訴人有何違反保護他
        人之法律之行為，上訴人主張被上訴人行為構成民法第
        184條第2項規定，亦不足採。
      5.上訴人另主張：被上訴人所聲請之假處分，其範圍任意
        擴大及於所有之處分行為，其行為屬權利濫用云云，惟
        按共有物之應有部分，係指共有人對共有物所有權之比
        例，性質上與所有權並無不同；又按假處分所必要之方
        法，由法院以裁定酌定之，依上開規定，上訴人主張被
        上訴人假處分之方法為權利濫用，應不足採。上訴人復
        主張被上訴人假處分之本訴僅為所有權移轉之請求而已
        ，不得侵害具有優先性之限定物權云云。惟按不動產物
        權，依法律行為而取得、設定、喪失及變更者，非經登
        記，不生效力，民法第758條定有明文，上訴人主張其
        與訴外人林清瑛等6人就系爭542地號土地已有設定第上
        權之處分約定，縱係屬實，惟上訴人既未向地政機關為
        地上權登記，難認為已生取得地上權之效力。上訴人以
        已將欲設定地上權之事實通知被上訴人，被上訴人以假
        處分之方式妨礙上訴人所為之登記，視為條件已成就，
        上訴人視為已取得地上權云云。查，被上訴人聲請假處
        分，難認為不法，自無適用民法第 101條視為條件已成
        就可言，上訴人之主張，並不可採。上訴人復主張：被
        上訴人所憑以主張優先承購之詢問函並非詢問其是否優
        先承購之法定信函，惟查，優先承購權之詢問函，法律
        並無明定格式，被上訴人是否有優先承購權，仍待法院
        審認，自難僅憑一方之主張，即認被上訴人不得行使權
        利；上訴人復主張訴外人於被上訴人假處分獲得准許並
        完成登記即發函請求被上訴人撤回假處分，另上訴人亦
        於本訴訟中請其撤回假處分，被上訴人顯有故意情事云
        云；惟查被上訴人與訴外人林清瑛等 6人就系爭土地有
        無優先承購權有爭執，已如前述，被上訴人亦提起本案
        訴訟，在未獲確定判決前，被上訴人未為撤回之行為，
        亦難指為被上訴人主觀上有不法侵害他人之意圖。
    (二)上訴人依民法第242條代位訴外人林清瑛等6人依民事訴訟
      法第533、531條規定請求損害賠償，並無理由：
      按「民事訴訟法第 531條假扣押裁定，因自始不當而撤銷
      者，債權人應賠償債務人因假扣押或供擔保所受損害之規
      定，依同法第 533條規定，於假處分程序固有準用。惟所
      謂自始不當而撤銷者，係指假處分裁定後，債務人提起抗
      告，經假處分裁定法院或抗告法院認為依命假處分時客觀
      存在之情事，不應為此裁定者而言，若係因以後之情事變
      更而撤銷該裁定，即與自始不當而撤銷者有間，不得據以
      請求損害賠償。」（最高法院69年台上字第1879號判例參
      照）。被上訴人聲請之假處分裁定（台北地院95年度裁全
      字第5630號）經本院以95年度抗字第 786號裁定駁回相對
      人之抗告（見原審卷第 108頁上訴人辯論意旨狀所載），
      嗣相對人林銘清向最高法院提出再抗告，亦經最高法院以
      95年度台抗字第 573號裁定駁回。是被上訴人之假處分裁
      定並非因自始不當而撤銷，被上訴人係因情事變更而撤銷
      假處分裁定，上訴人援引前開法條代位林清瑛等 6人請求
      被上訴人賠償損害，於法自有未合，不應准許。
六、綜上所述，上訴人主張被上訴人聲請假處分及執行之行為構
    成民法第 184條第1項前段、後段、第2項之侵權行為，尚不
    足採，且上訴人依民法第 242條行使代位權之主張，亦無理
    由。被上訴人辯稱其並無利用保全程序為侵權行為等語，應
    可採信。從而，上訴人請求被上訴人賠償702萬元及自95年5
    月16日起至清償日止之法定遲延利息，為無理由，不應准許
    。是則原審為上訴人敗訴之判決並駁回其假執行之聲請，於
    法並無不合。上訴意旨指摘原判決不當，求予廢棄改判，為
    無理由，應予駁回。
七、本件事證已臻明確，兩造其餘攻擊防禦方法，經審酌後，或
    與本件無涉，或與判決結果不生影響，毋庸一一論列。
八、據上論結，本件上訴為無理由，依民事訴訟法第449條第1項
    、第78條，判決如主文。
中　　華　　民　　國　　96　　年　 4 　　月　　11　　日
                    民事第二庭
                        審判長法　官  吳謙仁
                              法　官  李瓊蔭
                              法　官  蘇瑞華
正本係照原本作成。
如不服本判決，應於收受送達後20日內向本院提出上訴書狀，其
未表明上訴理由者，應於提出上訴後20日內向本院補提理由書狀
（均須按他造當事人之人數附繕本）上訴時應提出委任律師或具
有律師資格之人之委任狀；委任有律師資格者，另應附具律師資
格證書及釋明委任人與受任人有民事訴訟法第466條之1第1項但
書或第2項（詳附註）所定關係之釋明文書影本。
中　　華　　民　　國　　96　　年　　4 　　月　　12　　日
　　　　　　　　　　　　　　　書記官  賴以真
附註：
民事訴訟法第466條之1（第1項、第2項）：
對於第二審判決上訴，上訴人應委任律師為訴訟代理人。但上訴
人或其他法定代理人具有律師資格者，不在此限。
上訴人之配偶、三親等內之血親、二親等內之姻親，或上訴人為
法人、中央或地方機關時，其所屬專任人員具有律師資格並經法
院認為適當者，亦得為第三審訴訟代理人。
